【裁判字號】    91,重上更(二),138
【裁判日期】    921211
【裁判案由】    偽造文書
【裁判全文】
臺灣高等法院臺中分院刑事判決              九十一年度重上更(二)字第一三八號
    上  訴  人
    即  被  告  辛○○
    選任辯護人  施家治
右上訴人因偽造文書案件，不服臺灣台中地方法院八十四年度訴字第二三○○號中華
民國八十五年五月十四日第一審判決（起訴案號：臺灣台中地方法院檢察署八十四年
度偵字第六一一八號，併辦案號），提起上訴，判決後經最高法院第二次發回更審，
本院判決如左：
      主  文
原判決撤銷。
辛○○連續行使偽造私文書，足以生損害於公眾及他人，處有期徒刑陸月，如易科罰
金，以參佰元折算壹日。
      事  實
一、辛○○於民國 (下同)八十三年七月二十六日 (起訴書誤載為二十日)，上欣股份
    有限公司 (以下簡稱上欣公司）改選董、監事時，當選為該公司董事長，並自同
    年八月一日起開始執行職務，惟於當選為董事長前，即為上欣公司股東，並貸與
    公司新台幣 (下同)三千餘萬元 (實際金額若干，辛○○並未提出確切之數字)，
    上欣公司亦交付與貸款額同額之支票以作擔保，並在公司會計帳上記載為應付票
    據。惟上欣公司經營至八十三年五月廿八日召開臨時股東會時止，原實收股本二
    千八百三十萬元已虧損至淨值九百四十四萬七千三百二十五元，致是次股東會決
    議辦理減資至淨值，並於辦理減資後再增資至三千萬元，俾賡續經營，並同時決
    議得以持有公司之票據作為增資之股款 (即以債作股）。復於八十三年六月廿八
    日召開臨時股東會時，無異議通過劉鎮坤、庚○○、劉南璟、己○○、劉黃淑等
    各認股二十萬股、謝天惠、徐志方等各認股十萬股、劉欣艷認股一百五十萬股、
    辛○○認股四十萬二千二百九十八股，共計認股一百七十五萬二千二百九十八股
    。惟上開決議並未依決議內容向主管機關辦理變更登記，亦未決議將蘇盧城持有
    股分中之三十六萬一千四百二十八股分別移轉二十萬股予己○○、十萬股予謝天
    惠、六萬一千四百二十八股予劉南璟等情事，然辛○○卻基於偽造文書之概括犯
    意，在未徵得蘇盧城之同意，於八十三年十一月中旬某日指示不知情之公司職員
    戊○○通知亦不知情但為上欣公司辦理會計業務之黃洪源會計師於八十三年十一
    月十八日代填財政部臺灣省中區國稅局八十三年度證券交易稅一般代徵稅額繳款
    書，分別將蘇盧城之前揭股份以買賣為原因售與劉南璟、己○○、謝天惠等人，
    再通知戊○○繳納證券交易稅，戊○○即通知會計製作轉帳傳票自公司設於泛亞
    商業銀行豐原分行之帳戶以轉帳方式繳納，再由公司派員將該等繳款書交付蘇盧
    城，辛○○利用不知情之黃洪源偽造上開證券交易稅繳款書之私文書，再持以行
    使，足以生損害於蘇盧城及稅捐機關對稅額稽徵之正確性。其又明知上欣公司並
    未於八十三年十月二十日上午十時在該公司會議室內召開臨時股東會，當日亦未
    決議為彌補虧損，先減資一千二百萬元，再按照股東持有股份比例減少共計一百
    二十萬股 (即每股十元）等情事，而將此明知為不實之事項，利用不知情之黃洪
    源偽造股東會議事錄，並盜用乙○○之印章蓋於其上，復盜蓋乙○○之印章於偽
    造之八十三年十月二十一日委託書上及盜蓋乙○○、蘇盧城、丙○○、李明賢等
    人之印章於偽造之該公司八十三年十一月四日變更登記申請書上，使黃洪源據以
    持向台灣省政府建設廳申請核備上欣公司變更登記公司之資本額，使該廳承辦人
    員將此不實事項登載於職務上所掌之登記卡上，足以生損害於乙○○、蘇盧城等
    人及該廳登載公司變更資料之正確性，再其明知於八十三年十二月六日上午十時
    ，未在上欣公司會議室召開臨時股東會，亦未於同日下午二時許，在該公司會議
    室召開董事會，竟為申請台灣省政府建設廳變更登記，而委託不知情之黃洪源會
    計師製作於八十三年十二月六日上午十時，在該公司召開臨時股東會議，自為記
    錄，乙○○為主席，出席股東，代表股數計一百六十三萬股，以公司因業務需要
    ，擬增設董事二人，增設後董事五人、監察人一人，擬修正章程如章程修正條文
    對照表，決議︰照案通過。原任董事蘇盧城、丙○○及監察人李明賢請辭，擬改
    選董事、監察人案。決議︰選任董事辛○○、乙○○、庚○○、劉南璟、謝天惠
    。選任監察人己○○等之臨時股東會議事錄，及於同日下午二時，在該公司會議
    室舉行董事會，出席董事有辛○○、乙○○、庚○○、劉南璟、謝天惠等，亦自
    為記錄，乙○○為主席，討論事項︰１、本公司原任董事長乙○○請辭，擬改選
    董事長。決議︰選任辛○○為董事長之董事會議事錄，將此明知為不實之事項，
    利用不知情之黃洪源偽造股東會議事錄及董事會議事錄，並均盜用乙○○之印章
    蓋於其上，復盜蓋乙○○、蘇盧城、丙○○、庚○○、劉南璟、謝天惠、李明賢
    、己○○等人之印章於偽造之該公司八十三年十二月七日變更登記申請書上，使
    黃洪源據以持向台灣省政府建設廳申請核備上欣公司變更登記辛○○為董事長、
    謝天惠、劉南璟等為董事、己○○為監察人，使建設廳承辦人將此不實之事項，
    登載於職務上所掌之登記卡上，足以生損害於乙○○、蘇盧城等人及該廳登載公
    司變更資料之正確性。嗣蘇盧城於八十四年三月下旬某日收受上開證券交易稅繳
    款書後始發覺上情。
二、案經蘇盧城訴由臺灣臺中地方法院檢察署檢察官偵查起訴。
      理  由
一、訊據被告辛○○對於上欣公司股東會並未決議將蘇盧城持有上欣公司股分中之三
    十六萬一千四百二十八股分別移轉二十萬股予己○○、十萬股予謝天惠、六萬一
    千四百二十八股予劉南璟及未於八十三年十月二十日召開臨時股東會暨未於同年
    年十二月六日上午十時、下午二時許，在該公司會議室召開臨時股東會、董事會
    等情坦承不諱，惟矢口否認犯偽造文書罪行，辯稱：八十三年五月二十八日及六
    月二十八日、七月二十六日確有開會，告訴人蘇盧城之股份依八十三年六月二十
    八日股東會議決議減資，其減資後之股份即已消除，不復存在，劉南璟等三人所
  得之股份並非自告訴人處取得，而係經由該次股東會決議減資後嗣後增資認股取
    得，將開會的資料送給會計師黃洪源，他本其專業知識根據裡面的資料去製作，
    至於日期他如何填寫，如何處理我未指示亦不知情，證券交易稅繳款書等資料送
    回公司我也沒有看到，黃洪源於歷次偵審時，亦稱不認識我云云。惟查：
  (一)右揭被告未經告訴人蘇盧城同意，擅自通知會計師黃洪源填寫告訴人出售股份
      與劉南璟、己○○、謝天惠等之財政部臺灣省中區國稅局八十三年度證券交易
      稅一般代徵稅額繳款書之事實，迭據告訴人指訴綦詳，並經證人黃洪源於偵、
      審中到庭證述屬實，又上欣公司自八十三年五月二十八日、六月二十八日及七
      月二十六日之各次股東會議均未決議自告訴人之股份中轉讓部分股份與劉南璟
      、己○○、謝天惠乙節，並有各該次股東會會議記錄影本在卷可參。
  (二)告訴人被移轉之股數為三十六萬一千四百二十八股，核與被告於偵查中所指員
      工信託登記於告訴人名下之股數為三十四萬股之股數並不相符 (後於原審法院
      改稱為三十六萬股），自不能認為是因員工退股之股款，又告訴人與劉南璟、
      己○○、謝天惠間實際上並無股權買賣行為，上欣公司未依八十三年五月二十
      八日、六月二十八日通過之股東會議決議之減資比例辦理股權變更證記，亦據
      被告於本院八十八年度上字第四四一號民事確定判決中承認（該案告訴人不服
      提起上訴，業經最高法院以九十一年度台上字第一三六七號裁定駁回上訴確定
      ），有該案判決書在卷可考，證人戊○○自偵查起雖即證述：上欣公司內部已
      經辦理債權轉增資，有傳票，七月十九日公司的轉帳傳票暫收款股本收入一千
      七百四十八萬九千八百元等語，惟告訴人堅稱：該支票當日即由戊○○取回，
      並未入帳，亦有其所提由證人戊○○簽名之上欣公司轉帳傳票影本在卷可按（
      見本院卷一第一五○頁），證人戊○○就其上之簽名亦不否認，證人黃洪源自
      偵查起即證稱：未受託辦理上欣公司之增資等語，另證人己○○於偵查初訊時
      證稱：八十二年間，我借錢給辛○○並非借給上欣公司等語，核與證人李昌吉
      於於偵查中證述：依過去公司傳票記載都是辛○○借錢給公司並沒有己○○借
      錢給公司等語相符，證人己○○嗣後證稱其係借錢給上欣公司自不足採。
  (三)證人戊○○及丁○○雖均否認有以電話通知證人黃洪源將告訴人之股份移轉與
      劉南璟、己○○、謝天惠等人，然據渠等之前於偵查、審理中之證述均不否認
      有接到證人黃洪源通知繳納證券交易稅，而該部分之證券交易稅確由上欣公司
      繳納，亦有上欣公司轉帳傳票在卷可查，況證人黃洪源自偵查起即堅稱：是公
      司告訴我如何移轉，我與戊○○或上欣公司會計聯絡業務，何人指示我忘記了
      ，公司如沒有提供資料我不可能憑空移轉，因為移轉要當事人的身分資料等語
      ，於原審證述：上欣公司的帳一向是他們小姐做的，我未代理作帳，戊○○通
      知我辦理董事、監察要變動，我通知他股數有變動要繳交證交稅，上欣公司無
      繳款書方由伊代填，再交給他們，確認無誤等語，再上述本院八十八年度上字
      第四四一號民事判決雖認將告訴人之股份移轉與劉南璟、己○○、謝天惠等人
      ，係便宜措施，因告訴人之股權數達股東會決議之股數，並未侵害告訴人之股
      權數，然亦認程序有不當，告訴人與劉南璟、己○○、謝天惠等人實際上既無
      股份買賣行為，竟未依正常程序辦理，自足生損害於告訴人蘇盧城及稅捐稽徵
      機關對稅額稽徵之正確性。
  (四)被告坦承未召開右揭二次臨時股東會及一次董事會，以決議辦理減資及改選董
      事長、董事及監察人，就委託黃洪源會計師辦理上欣公司資本額變更及董事長
      、董事暨監察人變更登記部分，又有被告委託黃洪源處理之委託書附卷可稽 (
      見原審卷第一三一頁），證人戊○○於本院調查時證稱：八十三年十月及十二
      月均沒有開會，會議紀錄內容與五月份之決議不一樣，在六月份的新股東名錄
      上我太太有股份，而十一、十二月份我太太的股份被轉讓掉了，當時並沒有開
      會，顯見十月份、十二月份的股東會議記錄是偽造的等語，雖其亦否認有告知
      證人黃洪源如何製作系爭八十三年十月二十日及十二月六日會議記錄之情事，
      然證人黃洪源於原審即證述：上欣公司一位郭先生告訴我如何做，我幫他代打
      文件，有無實際開我不知，打好後送回他們公司等語，於本院前審證稱：上欣
      公司八十三年十月二十日之股東臨時會議事錄，是公司先用口頭告知，再以電
      話通知其制作，該記錄之內容是他們公司所告知，其打完字後，再拿給公司簽
      名、蓋章，章程變動及股份變動都要他們公司蓋章，八十三年十二月六日上午
      十時之臨時股東會議事錄及當日下午二時許之董事會議事錄亦然等語（見本院
      上訴卷二第二十九－三十頁），於本院證述：變更登記資料是上欣公司的戊○
      ○提供給我的，是他和我聯絡的，我將其製作後，文件由上欣公司小姐拿回去
      蓋章，然後再拿去建設廳登記等語，另告訴人蘇盧城於偵查中證稱：減資部分
      是我蓋的，變更股數的章不是我蓋的，但私章有放在公司保管等語，證人乙○
      ○於本院調查時證稱：我沒有在公司上班，有印章放在公司，八十三年十月、
      十二月上欣公司有無開會我不知道，十月二十日之股東臨時常會議事錄及十二
      月六日之股東臨時會議事錄、董事會議事錄等上面的章均非我所蓋等語 (見本
      院審理筆錄)。
  (五)證人黃洪源不過為受被告委託處理上開事務以賺取報酬，其本人除獲取報酬外
      ，非上欣公司之股東或員工，與上欣公司之減資、增選董事、監察人毫無利害
      關係，自無甘冒刑責偽造之必要，且上開減少多少股份，移轉股份與何人，股
      東臨時會議事錄所載減資若干元，減資之基準日，原任董事、監察人何人辭職
      ，增設董事貳人，改選董事、監察人何人，均屬公司內部會議作業，黃洪源未
      參與其事，若非被告指示其職員委請黃洪源辦理，黃洪源豈能憑空捏造，又上
      開申請書、委託書均蓋有上欣公司印章及乙○○等人之私章，顯係該公司之人
      員所蓋用，而被告自八十三年八月一日起即為上欣公司之董事長 (業據被告在
      本院八十八年度上字第四四一號民事判決中坦承不諱，並有被告以其名義發布
      之通告、公告等影本在卷可考)，就上開移轉股份、減少資本、變更董事、監
      察人等重大事項豈能推委不知，而被告既為董事長凡事毋須躬親，只須指示其
      他員工處理即可，自難以證人黃洪源證述不認識被告未與被告接洽，即認被告
      未為本件犯行而為有利被告之認定。雖上欣公司確有在八十三年五月二十八日
      之股東臨時會有減資決議及同年六月二十八日之股東會有確認減資後各股東持
      有之股權數，同年七月二十六日有為改選董監事之決議，惟此與被告嗣後利用
      證人黃洪源偽造並辦理登記之上開會議記錄之時間、內容、討論事項不同，自
      屬不實，再上開偽造之會議記錄主席均係證人乙○○，被告僅係記錄自無權制
      作，另被告盜蓋乙○○之印章於偽造之八十三年十月二十一日之委託書上及盜
      蓋乙○○、蘇盧城、丙○○、李明賢等人之印章於偽造之八十三年十一月四日
      及十二月七日之該公司變更登記申請書上 (十二月七日申請書上另有庚○○、
      劉南璟、謝天惠、己○○等人之印章），使證人黃洪源據以持向台灣省政府建
      設廳申辦變更登記，自足生損害於乙○○等人及台灣省政府建設廳。
  (六)此外，並有偽造之告訴人轉讓股份與劉南璟、己○○、謝天惠等之財政部臺灣
      省中區國稅局八十三年度證券交易稅一般代徵稅額繳款書 (見原審卷第十二、
      十三頁）及偽造之上欣公司八十三年十月二十日、十二月六日上午十時之股東
      臨時會議事錄、十二月六日下午二時之董事會議事錄、上欣公司變更登記申請
      書、委託書在卷可資佐證（見原審卷第一一九頁、一二七頁、一三一頁、一四
      二頁、一五二頁、一五三頁）。綜上所述，被告所辯顯係脫卸之詞，不足採信
      ，其犯行應堪認定。
二、核被告辛○○所為，係犯刑法刑法第二百十四條、第二百十六條行使第二百十條
    之文書罪，其利用不知情之黃洪源會計師偽造上開繳款書及會議記錄等，為間接
    正犯，被告盜用乙○○、蘇盧城等之印章係偽造私文書之階段行為，而偽造私文
    書後持以行使，偽造之低度行為為行使之高度行為所吸收，均不另論科，又被告
    同時冒用乙○○、蘇盧城、丙○○、李明賢等人之名義及同時冒用乙○○、蘇盧
    城、丙○○、庚○○、劉南璟、謝天惠、李明賢、己○○等人之名義，均係一行
    為同時觸犯數罪名，咸為想像競合犯，從一重處斷，被告先後多次行使偽造私文
    書及使公務員登載不實等犯行，所為時間緊接，犯構成要件相同之罪，均顯係基
    於概括之犯意反覆為之，均為連續犯，各論以一罪，所犯上開二罪間，有方法結
    果之牽連關係，應從一重之行使偽造私文書罪處斷，公訴人就被告偽造八十三年
    十月二十日股東臨時會議事錄、八十三年十月二十一日之委託書、八十三年十一
    月四之變更登記申請書、八十三年十二月七日之變更登記申請書及盜用告訴人及
    證人乙○○之印章部分雖未起訴，因盜用印章係偽造私文書之階段行為而行使偽
    造私文書部分與右開起訴判決部分分別有連續犯及牽連犯之裁判上一罪關係，為
    起訴效力所及，本院自應併予審理。原審予以論罪科刑，固非無見，惟查被告並
    未偽造證人乙○○之署押，原審誤認被告另有偽造乙○○之署押，併予宣告沒收
    ，尚有未洽，被告上訴否認犯罪雖無理由，然原審判決既有如上未當之處，應由
    本院將其撤銷改判，爰審酌被告犯罪之動機、目的、手段及告訴人所受損害不大
    暨被告犯罪後之態度等一切情狀，量處如主文第二項所示之刑，並依刑法第四十
    一條第一項前段諭知易科罰金之折算標準 (按被告行為後刑法第四十一條業於九
    十年一月四日修正，同月十日公布，十二日生效，比較新舊法律規定以新法規定
    有利於被告，依刑法第二條第一項前段應適用有利於行為人之裁判時法律)。
三、台灣台中地方法院八十七年度偵字第五九五號移送最高法院併辦，經最高法院併
    同本案發回本院審理部分，其中被告所犯行使偽造私文書及使公務員登載不實部
    分與起訴部分係同一事實，所犯背信部分即被告向林秀蘭買回其持股後未向股東
    作任何說明擅自將其登記為庚○○、劉南璟、謝天惠、己○○所有，認被告犯背
    信罪嫌，訊據被告堅決否認犯此部分罪嫌，經查：告訴人於本案中係告訴劉南璟
    、謝天惠、己○○與被告共謀取得其所有之股份，業經檢察官就劉南璟、謝天惠
    、己○○三人為不起訴處分確定，有處分書在卷可稽，而劉南璟等三人取得之股
    份其中三十六萬一千四百二十八股係移轉自告訴人，又劉南璟等三人依上欣公司
    八十三年六月二十八日之股東會各認股二十萬股 (劉南璟、己○○）及十萬股，
    並經無異議通過，並無侵害告訴人之權益 (見附卷本院八十八年度上字第四四一
    號判決書），證人庚○○於本院審理時結證：我持有上欣公司的股份是上欣公司
    向我借錢，後來沒有錢還我，用我的債權來充當股份，我手上還有上欣公司的支
    票等語，告訴人就證人所提出之支票亦陳述其上之背書係伊所書等語，庚○○於
    上欣公司八十三年六月二十八日股東會亦經通過認股二十萬股 (見上開八十八年
    度上字第四四一號判決書及台中地方法院八十七年度訴字第二四七六號卷第二十
    九頁），而林秀蘭之股數僅一一五一九四股，縱上欣公司向林秀蘭買回係於決議
    發生後，被告既係依決議辦理，尚難認被告此部分犯背信罪責，此外且查無其他
    積極證據足認被告犯背信罪嫌，與右開判罪部分即無裁判上一罪之關係，本院自
    無從併辦，應退回移送單位另行偵辦。
四、據上論斷，應依刑事訴訟法第三百六十九條第一項前段、第三百六十四條、第二
    百九十九條第一項前段、刑法第二條第一項前段、第五十六條、第二百十六條、
    第二百十條、第二百十四條、第五十五條、第四十一條第一項前段、罰金罰鍰提
    高標準條例第一條前段、第二條，判決如主文。
本案經檢察官甲○○到庭執行職務。
中      華      民      國      九十二      年    十二    月    十一    日
                                     臺灣高等法院臺中分院刑事第九庭
                                           審判長法  官  康  應  龍
                                                 法  官  趙  春  碧
                                                 法  官  吳  重  政
右正本證明與原本無異。
如不服本判決應於收受送達後十日內向本院提出上訴書狀，其未敘述上訴之理由者並
得於提起上訴後十日內向本院補提理由書（均須按他造當事人之人數附繕本）。
                                                 書記官  黃  薰  慧
中      華      民      國    九十二     年     十二     月    十五     日
                                                                        Ｆ


司法院資訊處製作；財團法人民間司法改革基金會備份。
